臺灣高等法院刑事判決
109年度上易字第782號
上  訴  人  
即  被  告  江文淵


選任辯護人  謝子建律師
上列上訴人因公共危險案件，不服臺灣臺北地方法院108年度易
字第196、197號，中華民國109年2月25日第一審判決（起訴案號
：臺灣臺北地方檢察署107年度偵字第18425號，追加起訴案號：
臺灣臺北地方檢察署107年度偵字第27170號），提起上訴，本院
判決如下：
    主  文
原判決撤銷。
江文淵犯預備放火燒燬現有人所在之建築物罪，處有期徒刑貳月
，如易科罰金，以新臺幣壹仟元折算壹日；扣案之汽油桶參罐、
打火機壹個均沒收。又犯預備放火燒燬現有人所在之建築物罪，
處有期徒刑貳月，如易科罰金，以新臺幣壹仟元折算壹日；扣案
之汽油桶貳罐、打火機壹個均沒收。應執行有期徒刑參月，如易
科罰金，以新臺幣壹仟元折算壹日，沒收部分併執行之。並於刑
之執行前，令入相當處所，施以監護伍年。
    事  實
一、江文淵前於民國89年間，因犯傷害罪，經臺灣士林地方法院
    以89年度易字第505號判決處拘役50日，如易科罰金以銀元3
    00元折算1日，嗣由本院以89年度上易字第3452號判決駁回
    上訴確定。然始終不服前開確定判決，一再前往立法院陳情
    未果，而心生不滿，又患有疑似妄想症，依其辨識而為行為
    之能力顯著降低，遂基於預備放火燒燬現有人所在建築物之
    犯意：
  ㈠於107年8月1日15時28分，攜帶打火機1個，並將其從自家機
    車抽取之汽油桶3罐放置於隨身黑色背包內，前往位於臺北
    市○○區○○○路0號之立法院，並以遞交陳情書為由，進入立法
    院會客室後，即取出上開背包內之汽油桶1罐並打開瓶蓋，
    預備放火燒燬建築物時，適經駐立法院警員發現及時制止，
    始未釀成災害，並扣得打火機1個及汽油桶3罐，而當場查獲
    上情。
　㈡於107年11月2日14時15分許，攜帶打火機1個，並將其從自家
    機車抽取之汽油桶2罐放置於隨身黑色背包內，前往上址立
    法院，以陳情為由入內，駐警發覺有異，隨同進入立法院會
    客室，並請江文淵打開背包檢查，詎江文淵即旋開其中1瓶
    汽油桶之瓶蓋，預備放火燒燬建築物，即為駐立法院警員當
    場制止，始未釀成災害，並扣得打火機1個及汽油桶2罐，而
    當場查獲上情。
二、案經臺北市政府警察局中正第一分局報告臺灣臺北地方檢察
    署檢察官偵查起訴。
    理  由
壹、證據能力：
    按被告以外之人於審判外之陳述，雖不符刑事訴訟法第159
    條之1至第159條之4規定，而經當事人於審判程序同意作為
    證據，法院審酌該言詞陳述或書面陳述作成時之情況，認為
    適當者，亦得為證據；當事人、代理人或辯護人於法院調查
    證據時，知有刑事訴訟法第159條第1項不得為證據之情形，
    而未於言詞辯論終結前聲明異議者，視為有前項之同意，刑
    事訴訟法第159條之5亦有明定。本判決下列所引用審判外陳
    述之供述證據部分，業經檢察官、辯護人表示同意有證據能
    力（本院卷第67至70頁），且被告至言詞辯論終結前，亦未
    聲明異議（本院卷第67至70、203至206頁），經本院審酌各
    該陳述作成時之情況，核無違法不當情事，因而認為適當，
    均有證據能力。至本院所引之其他非供述證據部分，經查並
    非違法取得，復與本案待證事實具有自然之關連性，均有證
    據能力。被告雖抗辯其警詢筆錄、現場照片均係經警察偽造
    ，惟該部分證據未經本院引為認定被告有罪之證據，爰不贅
    述證據能力之有無，附此敘明。
貳、認定事實所憑之證據及理由：
一、就事實一、㈠部分，被告供承欲前往立法院放火，而將打火
    機1個及汽油桶3罐（各1.4公斤、1.4公斤、1.15公斤）放置
    在背包內，前往立法院，步入會客室，將上開物品取出，於
    旋開汽油桶蓋子時為駐警制止等情（偵字第18425號卷第58
    頁，原審易字第196號卷一第33頁，本院卷第204頁），核與
    證人即立法院駐警劉家村於偵查中證稱：107年8月1日那天
    ，伊擔任立法院大門的警衛哨，約下午3時25分許，被告進
    到大門，伊詢問他是否需要協助，被告不說話，看看收發室
    ，就轉身進入會客室，直接進入沙發區，伊覺得奇怪，就跟
    著入內，看到被告將汽油罐蓋子旋開，準備要潑灑，伊就立
    刻上前制止，並在被告的背包內發現另外2瓶汽油罐，被告
    才說他很生氣陳情案被吃案，要放火燒立法院等語相符(偵
    字第18425卷第99至100頁)，並有被告進入立法院後，在立
    法院會客室手持背包、陳情書，其隨身背包內起出扣案之汽
    油桶3罐等相關畫面之監視錄影翻拍照片及現場照片在卷足
    佐(偵字第18425卷第37至43頁)，及打火機1個、汽油3罐扣
    案可佐，並有搜索扣押筆錄、扣押物品目錄表在卷足憑（偵
    字第18425號卷第27至31頁）。況被告於偵訊時自承：因為
    立法院吃案，伊在二、三個月前就陸續準備依法要燒立法院
    ，伊從兒子機車裡面抽取汽油裝罐，107年8月1日下午2點多
    從家裡出發，打火機是伊平常有抽菸習慣都隨身攜帶，大概
    3點半左右到立法院，躲到會客室裡面，會客室裡面伊就拿
    出汽油準備要燒，結果被立法院的守衛制止等語(偵字第184
    25卷第57至59頁)。足認被告此部分自白與事實相符，堪予
    採憑。
二、就事實一、㈡部分，被告固供承有以背包攜帶打火機1個及2
    瓶汽油（按分別重1.6公斤、1.6公斤）前往立法院，然否認
    進入會客室，辯稱：伊僅是在會客室門口，是警察自己將背
    包內的汽油罐拿出來的等語。然證人黃煜勝於偵訊、原審一
    致證稱，伊於107年11月2日在立法院中山南路大門服勤務，
    被告進入大門，伊上前詢問來意，被告稱要陳情案件，伊就
    依照程序要被告到會客室等候辦理，當時看被告行為舉止有
    點怪異，就隨同他進入會客室，他把包包放在桌上，拉鍊打
    開就發現包包內有兩桶液體，並旋開其中一罐的瓶蓋，並將
    瓶身舉起作勢潑灑，當下伊聞味道察覺應該是汽油，伊就馬
    上制止他，並將兩桶汽油桶取走，再通報忠孝東路派出所前
    來處理，當時被告有說要放火燒立法院等語(偵字第27170卷
    第81、82頁，原審易字第196號卷一第69至72頁)；佐以卷附
    監視錄影翻拍照片（偵字第27170號卷第33、35頁），被告
    確已步入立法院會客室，而非僅是在立法院門口，已足認證
    人黃煜勝上開所證為可信。況被告於警詢時亦自承伊即是監
    視錄影畫面翻拍照片中所示向會客室方向步行之人（偵字第
    27170號卷第33頁），是被告辯稱並未步入會客室云云，自
    非可採。此外，復有扣案之打火機1個、汽油2罐可佐，並有
    搜索扣押筆錄、扣押物品目錄表在卷足憑（偵字第27170號
    卷第23至27頁）。
三、被告上開2次犯行時，均於立法院之上班時間（按107年8月1
    日為週三，107年11月2日為週五），而屬現有人所在之建築
    物。至被告辯稱本案預備放火行為，乃基於刑法第23條、第
    24條之正當防衛或緊急避難行為，並無不法云云。
　㈠惟按刑法第23條之正當防衛須對於現在不法之侵害始得為之
    ，如侵害業已過去或尚未發生，即無正當防衛可言；又同法
    第24條之緊急避難，則以自己或他人之生命、身體、自由、
    財產猝遇危難之際，非侵害他人法益，別無救護之道，為必
    要之條件。
　㈡查被告固認其向立法院陳情多次均未獲回應，而受到現時不
    法侵害或危難。然依被告所述，其所陳情事項，無非係自認
    未犯傷害罪，確定判決之認定有誤云云。然按人民對國家政
    策、公共利害或其權益之維護，固得向職權所屬之民意機關
    或主管行政機關請願；惟人民請願事項，不得牴觸憲法或干
    預審判，對於依法應提起訴訟或訴願之事項，不得請願，請
    願法第2、3、4條定有明文。且依同法第11條之規定，人民
    請願時，不得有聚眾脅迫、妨害秩序、妨害公務或其他不法
    情事；違者，除依法制止或處罰外，受理請願機關得不受理
    其請願。又依立法院職權行使法第65條之規定，立法院收受
    請願文書後，應先由程序委員會審核其形式是否符合請願法
    規定，其有不符或文字意思表示無法瞭解者，通知其補正。
    請願文書之內容明顯非屬立法職權事項，程序委員會應逕行
    移送權責機關處理；其屬單純之行政事項，得不交審查而逕
    行函復，或委託相關委員會函復；如顯有請願法第3條、第4
    條規定情事，依法不得請願者，由程序委員會通知請願人。
    本案被告陳情、請願，本應依上開法律規定為之。依被告提
    出之立法院程序委員會函文（偵字第27170號卷第61、63、8
    9頁，偵字第18425號卷第69、111、113頁），已說明經審查
    結果不予受理，或移送權責機關處理，自難認對被告有何現
    時不法之侵害，或被告之生命、身體、自由、財產有何猝遇
    危難之情形。是被告預備放火犯行，要與刑法第23條、第24
    條阻卻違法要件不符。
　㈢且被告不服刑事確定判決，仍得諮詢專業法律意見，依循相
    關救濟程序之法定要件為之，其所採取之本案預備放火之手
    段，顯已逾越憲法基本權保障言論自由之界限範圍，而逸脫
    法律秩序，是被告此節抗辯，自非可採。 
四、從而，被告2次預備放火犯行，事證均臻明確，堪予認定，
    應依法論科。
參、論罪：
一、按刑法第25條第1項所謂「著手」，係指犯人對於構成犯罪
    之事實開始實行而言，其在開始實行前所為之預備行為，不
    得謂為「著手」，自無成立未遂犯之餘地。又刑法第175條
    第1項之放火燒燬現有人所在之建築物罪，須有放火燒燬之
    行為，為其構成要件之一。所謂「放火」，乃指故意使火力
    傳導於特定之目的物，使其燃燒之意。如尚未著手於「點燃
    引火媒介物」之行為，尚屬預備階段（最高法院103年度台
    上字第2610號判決意旨參照）。本案被告以背包攜帶打火機
    及裝盛在塑膠桶內之汽油步入立法院，拿出時即為警當場制
    止，而未有使用火力傳導於媒介物之狀況，依照前開說明，
    其2次犯行均未達於著手階段。是核被告就事實欄一、㈠、㈡
    所為，均係犯刑法第173條第4項、第1項之預備放火燒燬現
    有人所在之建築物罪。被告所犯上開2罪，犯意各別，行為
    互殊，應予分論併罰。
二、關於刑法第19條規定適用之說明：
  ㈠查被告於本案2次預備放火犯行後，經警逮捕後，先於107年8
    月1日偵訊時自承：「因為立法院吃我的案件，．．．程序
　　委員會包庇吃案，我2、3個月前就準備要依法燒立法院的汽
    油」、「我是依據刑法第23條及第24條規定，我阻止立法院
    違法」等語（偵字第18425號卷第58頁背面）；嗣於107年11
    月2日偵訊時自承：「我要燒立法院，因為立法院吃我的案
    子」、「我犯公共危險罪，那立法院及總統府是犯什麼罪，
    請檢察官告訴我」、「我是依刑法第23條、第24條規定去燒
    立法院，我有什麼罪」等語（偵字第27170號卷第52頁）。
    且於原審供稱：「（問：你知道在立法院會客室帶了汽油、
    打火機，並且揚言要燒燬立法院，有可能造成在其內工作人
    員的恐慌嗎？）恐慌是他們家的事」等語（原審易字第196
    號卷一第33頁）。是被告主觀上雖能知悉放火可能之惡害結
    果，卻一再強調本案放火行為之合法性，並以政府機關之「
    吃案」，合理化其放火行為，已可見被告辨識其行為違法，
    或依其辨識而為行為之控制能力，乃有降低之狀況。　
　㈡佐以本院囑託亞東紀念醫院鑑定被告之精神狀態，認：綜合
    被告之個人史及疾病史、身體及神經學檢查、心理衡鑑、精
    神狀態檢查等資料，精神科臨床診斷為「疑似妄想症」，於
    鑑定過程中，被告雖知道放火是不對的，然因其過份重視的
    想法，甚至有部分已經接近被害妄想的意念驅使下，仍做出
    犯罪的決定，且在鑑定日不久前寄送書狀與鑑定時仍向鑑定
    醫師提到，如果法官沒回答、立法院也不辦，自己預計在明
    年三月要依法火燒立法院，因此推定被告目前雖能辨識其攜
    帶汽油罐、打火機前往立法院陳情之違法性，但因其疑似妄
    想症的精神病理，被告依其辨識而為行為之控制能力，有相
    當程度之減損，至少已達顯著減低之程度。從時間軸連結推
    估，被告本案發生時的精神狀況與目前類似，推定被告著手
    本案行為時雖能辨識其攜帶汽油罐、打火機前往立法院陳情
    之違法性，但因其疑似妄想症的精神病理，被告依其辨識而
    為行為之控制能力，有相當程度之減損，至少已達顯著減低
    之程度等語，此有該院精神鑑定報告書附卷足憑（本院卷第
    145至171頁）。　
　㈢本院審酌上開鑑定報告，係由專業醫療機構依嚴謹之鑑定程
    序，綜合被告之個人史及疾病史、身體及神經學檢查、心理
    衡鑑、精神狀態檢查等資料，而為精神科之臨床診斷，認被
    告於行為時依其辨識而為行為之能力顯著降低，自堪採憑。
    被告行為時，既因精神障礙，而致依其辨識而行為之能力顯
    著降低，爰依刑法第19條第2項之規定，就被告所犯預備放
    火2罪，均減輕其刑。
肆、原判決撤銷之理由：
一、原審以被告犯預備放火燒燬現有人所在之建築物罪，共2罪
    ，犯罪事證明確而予論罪科刑，固非無見。
二、惟：
　㈠被告行為時之精神狀態，原審逕以被告拒絕前往國立臺灣大
    學附設醫院接受精神鑑定，未尋求其他鑑定方式，即認無從
    為被告有利之認定，理由自有未備。且本院囑託亞東紀念醫
    院對被告進行精神鑑定結果，認其雖能辨識行為違法，然依
    其辨識而行為之控制能力，已達顯著減低之程度，已如前述
    ，原審未依法第19條之規定予以減輕其刑，亦非妥適。
　㈡原判決雖以被告係因陳情未果，一時衝動而為本案預備放火
    犯行（見原判決第8頁第9行），而諭知緩刑2年云云。然本
    案所審理之被告犯行，已有2次，非偶然而犯，且被告於原
    審109年2月4日審判期日最後陳述時，仍供稱：「請釋明立
    法院違法用什麼方法阻卻。如果我的案件不能解決，我就放
    火燒立法院」等語(原審易字第196號卷二第57頁)，足認被
    告乃蓄意而為，且再犯之意甚堅。原判決認被告一時衝動而
    為犯行，顯與事實不符。又被告於本件犯行後，再於108年1
    1月19日，因恐嚇公眾罪，經檢察官提起公訴，臺灣臺北地
    方法院於108年3月30日以109年度易字第20號案判處有期徒
    刑2月，此有本院被告前案紀錄表可憑（本院卷第53頁）。
    此紀錄於本案原審審理期間之卷附前科紀錄表均無記載(見
    原審審易字第66號卷第14頁、審易字第3712卷第12頁、易字
    第197號卷一第14、15頁、易字第197卷二第8、9頁)，足認
    原審於109年2月25日判決時，認定被告前於89年間因案判處
    拘役50日，其後十餘年來均未曾再受刑之宣告(見原判決第8
    頁第7行)，而為緩刑要件之審查，顯漏未審酌與本案類似有
    侵害公眾法益犯罪遭起訴之事實，亦有未合。再參酌被告經
    本案原審及上開臺灣臺北地方法院109年度易字第20號案為
    刑之宣告後，仍未生警惕，於本院審判期日再稱：（問：你
    以後還會再帶汽油去陳情嗎？答：如果法官沒有明確的判決
    ，我當然還會．．．本案跟933案（按指上開109年度易字第20
    號上訴後繫屬於本院之109年度上易字第933號案件）全部違
    憲．．．等語（本院卷第210、211頁），是被告有再犯之虞，
    已明確無訛。則原判決未考量被告再犯之情，且審酌事項亦
    與卷證及事實不符，復於未經專業鑑定，無被告係患何疾病
    之證據下，遽為宣告附精神治療條件之緩刑，不僅使檢察官
    無法明確執行何種治療，且任由社會持續處於隨時受被告加
    害之狀態，顯有未當。　　
　㈢被告上訴矢口否認犯罪部分，固無理由，已如前述，然原判
    決既有上開可議之處，自屬無可維持，應由本院予以撤銷改
    判。
三、爰審酌被告因不服89年間涉犯傷害罪之刑事確定判決，屢屢
    陳情未果，進而攜帶汽油桶前往立法院預備放火等犯罪動機
    、目的、手段，與幸經及時制止而未發生實害之危害程度，
    暨被告犯後就行為客觀過程供承不諱之態度，與其於本案犯
    罪前，僅89年間犯前開傷害犯行之素行，與高職畢業之智識
    程度、家庭生活經濟狀況等一切情狀，分別量處有期徒刑2
    月，應執行有期徒刑3月，並均諭知如易科罰金，以新臺幣1
    000元折算1日之折算標準。
四、沒收部分：
　　被告預備供犯罪所用之打火機1個、汽油桶3罐，及打火機1
    個、汽油桶2罐，均經扣案，且為被告所有之物，應依刑法
    第38條第2項前段之規定，分別於各罪名項下宣告沒收，並
    依刑法第40條之2規定，沒收部分併執行之。
五、有關監護處分之說明：
　㈠按刑法部分條文於94年2月2日修正公布，並自95年7月1日施
    行，其中第87條第2項之規定，由修正前之「因精神耗弱或
    瘖啞而減輕其刑者，『得』於刑之執行完畢或赦免後，令入相
    當處所，施以監護」，修正為「有第19條第2項及第20條之
    原因，其情狀足認有再犯或有危害公共安全之虞時，於刑之
    執行完畢或赦免後，令入相當處所，施以監護。但必要時，
    得於刑之執行前為之」。申言之，只要「其情狀足認有再犯
    或有危害公共安全之虞時」，法院即應宣告監護處分。且同
    條第3項規定，監護處分期間為5年以下；但執行中認無繼續
    執行之必要者，法院得免其處分之執行。立法理由認為，監
    護並具治療之意義，行為人如有第19條第2項之原因時，於
    刑之執行前，即有先予治療之必要；惟判決確定後至刑之執
    行前，能否將受刑人先付監護處分，則欠缺規定，爰於第2
    項但書增設規定，使法院於必要時，宣告監護處分先於刑之
    執行。且對精神障礙者之監護處分，其內容不以監督保護為
    已足，並應注意治療及預防對社會安全之危害，故將其最長
    執行期間提高為五年以下。受處分人於執行中精神已回復常
    態、或雖未完全回復常態，但已不足危害公共安全、或有其
    他情形（如出國就醫），足認無繼續執行之必要者，自得免
    其處分之繼續執行。
　㈡查，本院囑託亞東紀念醫院之精神鑑定結果中，該院就被告
    之處遇建議係認為：好挑剔行為者確實可能因其訴求長期未
    獲滿足而訴諸暴力威脅，嚴重暴力事件雖不常發生，但一旦
    成真，即常可能追溯到好挑剔行為者在事前已有相當長時間
    進行威脅預告，事故其威脅不宜等閒視之；這一類的個案本
    身鮮少願意自願接受精神醫療，也因其對抗精神病藥物治療
    效果不彰，不亦與其建立良好的醫病關係，透過服藥能改善
    的層面主要是在過份重視的想法對其言行影響的程度，但其
    堅信遭受不公義的信念不易消失。被告過去未曾接受精神醫
    療，目前仍受其堅信的理念影響，持續有暴力威脅舉動，故
    建議將被告宣告付監護處分，初期治療場域可考慮採全日住
    院型態之監護處分，目的是讓其與醫療團隊建立良好醫病關
    係，促進其對醫療的順從性，至於住院期間，可先以半年為
    初期觀察，屆時再依被告與治療團隊醫病關係之建立程度及
    對藥物治療之反應進行動態性調整等語（本院卷第169至171
    頁）。本案被告經診斷患有「疑似妄想症」，於行為時，依
    其辨識而為行為之控制能力顯著降低，應依刑法第19條2項
    之規定減輕其刑，已認定如前，而被告固著於自身感到不公
    義之事，聲稱將再「依法火燒立法院」，足認其具再犯之可
    能，且其病狀所引發之威脅行為態樣（如本案之預備放火）
    ，亦有危害社會安全之虞，且觀之被告就精神鑑定已有高度
    抗拒心態（原審易字第196號卷一第127頁，本院卷第99頁）
    ，於原審稱：「如果這個案件不辦的話，以後我也會去」等
    語（原審易字第196號卷一第33頁），嗣於本院審理時仍稱
    「（問：以後還會帶汽油去陳情嗎）如果法官沒有明確的判
    決，當然還是會，除非法官處理這個案件，我是希望法官全
    部下台」等語（本院卷第210頁），因認有必要在刑之執行
    前予以必要之醫療協助，應依刑法第87條第2項之規定，予
    以被告監護處分，以利後續治療之進行。審酌被告之精神疾
    病狀況，與後續治療之執行方式尚賴動態調整，爰諭知監護
    處分期間為5年，以利於執行期間定期評估，經認無繼續執
    行之必要者，得由執行檢察官聲請法院得免其處分之執行。
六、本判決之宣告刑，諭知原審所未宣告之監護處分，且未予宣
    告緩刑，形式上固不利於被告，然原判決具有未適用刑法第
    19條第2項之不當，且未審酌卷內被告已再犯類似犯行，及
    表示再犯之想法，適用刑法第74條第1項部分亦有不當，依
    刑事訴訟法第370條第1項但書之規定，本院自得撤銷原判決
    所諭知之緩刑，並宣告較不利之保安處分，不受不利益變更
    禁止原則之限制，附此敘明。
據上論斷，應依刑事訴訟法第369條第1項前段、第364條、第299
條第1項前段，判決如主文。
本案經檢察官黃育仁提起公訴、追加起訴，被告上訴，經檢察官
吳慧蘭到庭執行職務。
中　　華　　民　　國　　110 　年　　2 　　月　　2 　　日
                  刑事第二十二庭審判長法　官  洪于智
                                      法　官  陳銘壎
                                      法　官  汪怡君
以上正本證明與原本無異。
不得上訴。
                                      書記官  賴怡孜
中　　華　　民　　國　　110 　年　　2 　　月　　5 　　日
附錄：本案論罪科刑法條全文
中華民國刑法第173條第1項、第4項
放火燒燬現供人使用之住宅或現有人所在之建築物、礦坑、火車
、電車或其他供水、陸、空公眾運輸之舟、車、航空機者，處無
期徒刑或7年以上有期徒刑。
預備犯第1項之罪者，處1年以下有期徒刑、拘役或9千元以下罰
金。